臺灣高等法院民事判決　　　　　　　　 96年度保險上字第4號
上　訴　人　國泰人壽保險股份有限公司
法定代理人　戊○○
訴訟代理人　賴盛星律師
被上訴人　　丙○○
　　　　　　乙○○
　　　　　　甲○○
共　　　同
訴訟代理人　蘇錦霞律師
上列當事人間給付保險金事件，上訴人對於中華民國95年11月24
日臺灣臺北地方法院94年度保險字第152號第一審判決提起上訴
，本院於96年11月14日言詞辯論終結，判決如下：
    主  文
原判決關於命上訴人給付及其假執行暨該訴訟費用部分均廢棄。
前開廢棄部分，被上訴人在第一審之訴及假執行之聲請均駁回。
第一審（除確定部分外）及第二審訴訟費用由被上訴人負擔。
    事實及理由
一、被上訴人主張：被上訴人之母許嚴麗於民國87年至89年間
    ，分別向上訴人投保下列保險契約：
  1.於87年10月1日以自己為要保人及被保險人，向上訴人投保
    「美滿人生312終身壽險」，保險金額為新台幣（下同）200
    萬元，附加平安保險意外身故保險金200萬元，受益人為被
    上訴人三人，保險單號碼0000000000。
  2.於89年5月4日以自己為要保人及被保險人，向上訴人投保「
    鍾愛一生313終身壽險」，保險金額為300萬元，附加意外保
    險500萬元，受益人為被上訴人三人，保險單號碼000000000
    0。
  3.於89年5月11日以自己為要保人及被保險人，向上訴人投保
    「美滿人生313終身壽險」，保險金額為100萬元，受益人為
    被上訴人三人，保險單號碼0000000000。
  4.於89年7月24日以自己為要保人及被保險人，向上訴人投保
    「得意還本終身壽險」，保險金額為300萬元，附加平安保
    險保險金300萬元，受益人為被上訴人三人，保險單號碼000
    0000000。
  5.於89年5月4日以被上訴人之父許文同為被保險人，向上訴人
    投保「得意還本終身壽險」，保險金額為200萬元，附加平
    安保險意外身故保險金500萬元，受益人為被上訴人三人，
    保險單號碼0000000000。
    嗣許嚴麗與許文同於90年7月29日晚上，駕駛車牌號碼7A
    -0639號自用小客車自永和前往宜蘭，翌日（即90年7月30日
    ）上午當地居民於北部濱海公路84公里處，發現其二人所駕
    駛之上開車輛墜落山崖，安全氣囊爆開，車體嚴重受損，兩
    人慘遭洪水沖走。經被上訴人向臺灣板橋地方法院聲請宣告
    死亡，由該院以92年度亡字第50號民事判決宣告渠二人於91
    年7月29日下午12時死亡確定。準此，許嚴麗與許文同係
    因意外事故而死亡，被上訴人既為保險契約指定之受益人，
    自得本於保險契約請求上訴人給付保險金，詎於92年12月8
    日向上訴人提出書面理賠申請後，卻遭拒絕給付。為此依保
    險契約之法律關係，訴請上訴人給保險金予被上訴人各1446
    萬6666元及保險法第34條第2項所定自92年12月23日起至清
    償日止按年息10%計算之法定遲延利息。原審判決上訴人應
    應給付被上訴人丙○○、乙○○、甲○○各1393萬3120元，
    及均自92年12月24日起至清償日止按年息10%計算之利息。
    被上訴人就其敗訴部分未表不服，已告確定。其答辯聲明：
    上訴駁回。
二、上訴人則以：依台北縣政府警察局瑞芳分局覆函及其檢附之
    7A-0639號自用小客車墜崖事故資料、訊問筆錄可知，系爭
    保險契約被保險人許文同之自用小客車係翻覆在金石園停車
    場下方之半山腰之岩石上，其下為海，並無河流或溪水經過
    ，縱被保險人在該車內，顯然不可能遭洪水沖走。再依瑞芳
    分局檢附之車輛墜崖照片觀之，該自用小客車係駕駛座旁之
    車門呈開啟狀態，其他三個車門仍在關閉狀態，則被保險人
    許文同夫婦是否確實乘在車內而墜崖，令人啟疑。況依該照
    片所示，該自用小客車係翻覆在岩石上方，並非泡在海水中
    ，又豈會遭洪水沖走？且該小客車若自濱海公路旁之金石園
    停車場墜落至半山腰之岩石上，其衝撞力道自甚強大，車內
    乘員必然受有傷害，並在車內殘留血跡，惟依警方呈報單記
    載「車上無血跡，無人傷亡」，亦有違常理。又依證人丁○
    ○所述，被保險人許文同之及手機既仍留在自小客車旁邊，
    益證被保險人許文同夫婦不可能於車輛墜崖後，在海岸岩石
    上遭海浪沖走。綜上，被保險人許文同夫婦非遭遇特別災難
    而失蹤或甚至死亡，上訴人依約不負給付保險金之責任。退
    步言，系爭0000000000號、0000000000號、0000000000號、
    0000000000號、0000000000號保險契約，因要保人許嚴麗
    未繼續繳納保險費，於上訴人以該保單價值準備金自動墊繳
    後仍不足墊繳該期應繳納之保險費，故上訴人以該墊繳後之
    不足額部分，向要保人許嚴麗為催告，仍未繳納，是前開
    保險契約均已停效，於停效期間中發生保險事故，上訴人依
    約亦不負給付保險金之責。縱認系爭保險契約未停效，惟被
    上訴人主張被保險人意外傷害事故發生日為90年7月29日，
    系爭保險金給付請求權自其時起至92年7月29日屆滿2年，被
    上訴人遲至94年11月21日始提起本件訴訟，已逾保險法第65
    條所定2年時效期間。且縱依死亡宣告判決內所確定死亡時
    91年7月29日起算，亦已逾2年時效期間，上訴人自得拒絕給
    付系爭保險金等語，資為抗辯。其上訴聲明：(1)原判決不利
    於上訴人部分廢棄。(2)前開廢棄部分，被上訴人在第一審之
    訴及假執行之聲請均駁回。
三、查被上訴人之母許嚴麗向上訴人投保下列保險：
  1.於87年10月1日以自己為要保人、被保險人，向上訴人投保
    美滿人生312終身壽險，保險金額為200萬元，附加平安保險
    意外身故200萬元，受益人為被上訴人三人。
  2.於89年5月4日以自己為要保人、被保險人，向上訴人投保鍾
    愛一生313終身壽險，保險金額為300萬元，附加意外保險
    500萬元，受益人為被上訴人三人。
  3.於89年5月11日以自己為要保人、被保險人，向上訴人投保
    美滿人生313終身壽險，保險金額為100萬元，受益人為被上
    訴人三人。
  4.於89年7月24日以自己為要保人、被保險人，向上訴人投保
    得意還本終身壽險，保險金額為300萬元，附加平安保險300
    萬元，受益人為被上訴人三人。
  5.於89年5月4日以許文同為被保險人，向上訴人投保得意還本
    終身壽險，保險金額為200萬元，附加平安保險意外身故500
    萬元，受益人為被上訴人三人。
  要保人許嚴麗確實未繳納前述1.至5.保險契約之續期保費，
  且曾以0000000000號美滿人生312終身壽險保單，於89年4月5
  日、90年4月4日向上訴人辦理保單質借，各借款11萬元。而許
  嚴麗、許文同業經臺灣板橋地方法院92年11月28日92年度亡
  字第50號民事判決，宣告於91年7月29日下午12時死亡確定在
  案。此為兩造所不爭執，並有要保書、保險單在卷可稽（見原
  審卷一第9至43頁），復經本院依職權調閱台灣板橋地方法院
  92年度亡字第50號卷宗查明無訛。
四、被上訴人主張被保險人許文同、許嚴麗於90年7月29日駕
    車自台北縣永和市前往宜蘭，翌日上午當地居民於北部濱海
    公路48公里處，發現渠二人之座車墜落山崖，安全氣囊爆開
    ，車體嚴重受損，兩人慘遭洪水沖走，嗣經法院判決宣告死
    亡。是渠二人係因意外事故而死亡，保險事故業已發生，上
    訴人應依約給付保險金云云。上訴人對許嚴麗、許文同投
    保乙情固無爭執，惟堅決否認渠二人遭洪水沖走意外死亡，
    並以前詞置辯。經查：
(一)按失蹤人為遭遇特別災難者，得於特別災難終了滿一年後，為
  死亡之宣告。受死亡宣告者，以判決內所確定死亡之時，推定
  為死亡。民法第8條第3項、第9條第1項固定有明文。惟民法第
  9條第1項之所謂推定，並無擬制效力，自得由法律上利害關係
  人提出反證以推翻之。故利害關係人不提起撤銷死亡宣告之訴
  而在另案為當事人時，亦得提出反證，以推翻宣告死亡判決所
  為之推定，但僅限於該另案之特定事件當事人間有其效力。（
  最高法院51年台上字第1732號判例、最高法院67年度第14次民
  事庭庭推總會議決議參照）。
(二)查被上訴人丙○○前向台灣板橋地方法院聲請其父母許文同、
  許嚴麗於90年7月29日晚上駕駛7A-0639號自用小客車自永和
  前往宜蘭，詎翌日（7月30日）上午當地居民於北部濱海公路
  48公里處，發現雙親之座車落山崖，安全氣囊爆開，車體嚴重
  受損，雙親慘遭洪水沖走，於90年7月31日，海岸巡防司令部
  人員執行巡邏勤務時，亦發現雙親之座車落山崖，但未見雙親
  之蹤跡。而其二人失蹤之時正值桃芝颱風侵襲，狂風豪雨重創
  北台灣，並造成多處地區道路坍方、淹水、交通中斷，其失蹤
  顯係出於大自然之不可抗力。又桃芝颱風所挾帶之豪雨，引起
  山洪暴發，造成渠二人慘遭沖走，音訊杳然，已達一年之久，
  生死不明，前經聲請台灣板橋地方法院以91年度家催字第232
  號公示催告，並刊登新聞紙在案，現申報期間屆滿，未據失蹤
  人陳報其生存，或知失蹤人生死者，陳報其所知，為此聲請為
  宣告失蹤人許文同、許嚴麗死亡之判決。經該院以失蹤人許
  文同、許嚴麗遭特別災難終止滿一年，推定91年7月29日下
  午12時為死亡之時，而為死亡宣告之判決。此據本院調閱台灣
  板橋地方法院92年度亡字第50號卷宗核閱明確。
(三)但查，台北縣警察局瑞芳分局瑞濱派出所於90年7月31日接獲
  民眾陳志獻報案，稱轄內台二線84公里處海岸有乙輛7A-0639
  號自小客車掉落山崖下，經派員前往現場勘查，發現該車翻覆
  呈四輪朝天，車體嚴重損毀，前車門呈開啟狀態，車外四週拾
  獲數件散落物，共計有行動電話乙具、男鞋兩雙、女鞋乙雙，
  本組接獲通報，旋即派員至現場蒐證。該案由刑五組前往現場
  採證，於後車廂採獲三枚指紋，並查出該車車主為許文同（男
  、Ｚ000000000、36年6月15日生），惟現場未發現駕駛人蹤跡
  ，亦未發現血跡反應或其他相關跡證。有台北縣警察局瑞芳分
  局90年8月7日簽可稽（見原審卷二第197頁）。證人即警員丁
  ○○並於本院結證稱：7月30日、7月31日我印象中那邊沒有巨
  大的海浪及下雨，因為我家住附近，那天放颱風假是多放的，
  放颱風假那天無風無雨，我還去加班。發現車輛的地方在台二
  線停車場的下方。我是在車輛被吊起後我去量仰角他的距離，
  如果車輛行進中車輛落地會有個弧線，據我量當時車輛應該是
  在無動力狀況下垂直滑落下去的。停車場下去的路徑，到達車
  子翻落處之前，有顆不規則突出來的石頭，那顆石頭有明顯的
  刮痕，草與石頭都有刮痕，所以我們認定車子是從那個停車場
  滑下去的，他在滑下去之前會經過車道兩旁所設置約十公分左
  右的墩。車子在滑落前車門就已經是開啟的狀態，因為我們問
  過福特廠，他這型車是有強化結構，如果是像本件一樣翻落到
  山岩底下，車門是打不開的，但我們去看的時候，車子的車門
  是打開的，而且關不回去，如果是掉落後才打開車門，車門應
  該是可以關回去的。我記得車子內部幾乎都是乾的，車子內部
  ，我記得椅墊是絨布的，如果有受到水浸濕應該會有水濕，但
  是我們進去時沒有水濕的痕跡也沒有浸水的味道。且如果有浪
  打上來散落物應該會被海水沖走，但是我們發現的時候像是手
  機鞋子等散落物都還在車子的旁邊。手機是乾的，沒有SIM卡
  ，車外的鞋子我沒有印象，車上鞋子是乾的。手機有撞擊的痕
  跡，但是裝SIM卡的外蓋都還在。我們採證的時候，在車後的
  行李箱有採到三處指紋及掌紋，但刑事警察局告訴我們沒有辦
  法比對等語（見本院卷第56至58頁）。且90年7月29日晚間10
  時至翌日早上7時許，基隆氣象站、鼻頭角自動氣象站與瑞芳
  雨量站各站之累積雨量均少於10毫米，亦經交通部中央氣象局
  96年3月22日中象參字第0960003188號函覆本院明確（見本院
  卷第95頁），足見事發現場當日降雨甚少，系爭車輛內部裝設
  及散落在外物品均無明顯水濕痕跡，被保險人許文同、許嚴麗
  實無遭遇洪水沖走之可能。
(四)次查，系爭車輛墜落地點為金石園停車場之下方半山腰處，亦
  據證人即警員陳志獻、蘇建仲於警訊證述明確（見原審卷一第
  162、163頁），並有照片可稽（見原審卷二第164至168頁）。
  證人丁○○並證稱系爭車輛滑落之停車場為下方有岩石平台之
  停車場（即第二停車場）（見本院卷第56頁）。惟該處並非直
  接臨接北部濱海公路車道，而須先轉彎進入金石園停車場入口
  後，經過第一停車場後，沿寬達5米左右車道才能到達第二停
  車場，車道兩旁均設有高出路面約10公分左右的路礅，且第二
  停車場對面尚有寬約15米左右之草坪。此觀卷附照片及現場示
  意圖甚明（見本院卷第67至89頁），復為被上訴人所不爭執。
  參諸前揭證人丁○○所述，系爭車輛係在無動力狀態自停車場
  滑下去，滑下去前會經過高10公分之路礅，足證系爭車輛並非
  在正常行駛狀態下滑落山崖。且證人丁○○證稱其調閱許文同
  事發前三天之行動電話通聯紀錄，其通聯位置顯示受話發話基
  地台的位置三天來都是在往返於基隆及水湳洞間。也就是電話
  有時候是在基隆受話發話，有時候在水湳洞收話發話（見本院
  卷第57頁），殊與常情有違。
(五)綜上，被保險人許文同、許嚴麗顯非遭遇洪水沖走失蹤，揆
  諸前揭說明，上訴人自得以上開反證推翻死亡宣告判決所為之
  死亡推定。被上訴人主張被保險人許文同、許嚴麗係因意外
  傷害事故死亡而有保險事故之發生，要與事實有間。
(六)被上訴人復謂依國泰得意還本終身壽險、國泰鍾愛一生313終
  身壽險、國泰美滿312終身壽險保險條款有關失蹤處理之約定
  ，被保險人在契約有效期間內失蹤者，如經法院宣告死亡者，
  上訴人根據判決內所確定死亡時日為準，應依約給付身故保險
  金；如要保人或受益人能提出證明文件，足以認為被保險人極
  可能因意外傷害事故而死亡者，上訴人應依意外傷害事故發生
  日為準，依約給付身故保險金（見原審卷一第72、80、89頁）
  ；另國泰平安保險附約條款就失蹤處理亦約定：被保險人在附
  約有效保險期間內遭受契約所訂意外傷害事故失蹤，於戶籍資
  料所載失蹤之日起滿一年仍未尋獲，或要保人、受益人能提出
  證明文件足以認為被保險人極可能因本附約所定意外傷害事故
  而身故者，上訴人應依約先行給付身故保險金（見原審卷一第
  97頁）云云。惟觀諸上開失蹤處理之約定條款，係以法院之死
  亡宣告判決為死亡保險事故發生之推定，而依前述，被保險人
  許文同、許嚴麗二人死亡宣告判決所為之死亡推定，既經上
  訴人提出反證予以推翻，即無死亡保險事故發生，此外，被上
  訴人復未能提出其他證明文件，足資證明被保險人許文同、許
  嚴麗業因意外傷害事故而身亡，自無前開失蹤處理條款之適
  用。
五、從而，被上訴人依保險契約法律關係，訴請上訴人給付被上
    訴人丙○○、乙○○、甲○○各1393萬3120元，及均自92年
    12月24日起至清償日止按年息10%計算之利息，洵屬無據，
    不應准許。其就該部分所為假執行之聲請亦失所附麗，併予
    駁回。原審就此部分判命上訴人給付，並為假執行之宣告，
    尚有未洽。上訴意旨指摘原判決此部分不當，求予廢棄改判
    ，為有理由。爰由本院將原判決此部分予以廢棄改判，如主
    文第2項所示。
六、因本件事證已臻明確，兩造其餘攻擊防禦方法，核與判決結
    果無涉，不另論述，附此敘明。
七、據上論結，本件上訴為有理由，依民事訴訟法第450條、第
    78條，判決如主文。
中　　華　　民　　國　　96　　年　　11　　月　　28　　日
                    民事第一庭
                        審判長法　官  張耀彩
                              法　官  林金吾
                              法　官  盧彥如
正本係照原本作成。
如不服本判決，應於收受送達後20日內向本院提出上訴書狀，其
未表明上訴理由者，應於提出上訴後20日內向本院補提理由書狀
（均須按他造當事人之人數附繕本）上訴時應提出委任律師或具
有律師資格之人之委任狀；委任有律師資格者，另應附具律師資
格證書及釋明委任人與受任人有民事訴訟法第466條之1第1項但
書或第2項（詳附註）所定關係之釋明文書影本。
中　　華　　民　　國　　96　　年　　11　　月　　29　　日
　　　　　　　　　　　        書記官  鄭兆璋
附註：
民事訴訟法第466條之1（第1項、第2項）：
對於第二審判決上訴，上訴人應委任律師為訴訟代理人。但上訴
人或其他法定代理人具有律師資格者，不在此限。
上訴人之配偶、三親等內之血親、二親等內之姻親，或上訴人為
法人、中央或地方機關時，其所屬專任人員具有律師資格並經法
院認為適當者，亦得為第三審訴訟代理人。
